【裁判字號】    99,訴,129
【裁判日期】    990817
【裁判案由】    拆屋還地等
【裁判全文】
臺灣雲林地方法院民事判決               99年度訴字第129號
原      告  祭祀公業廖肇誥
法定代理人  廖健佐
訴訟代理人  方文獻  律師
            劉登清
被      告  劉明崇
訴訟代理人  葉榮棠  律師
上列當事人間請求拆屋還地等事件，本院於民國99年8 月3 日言
詞辯論終結，判決如下：
    主      文
原告之訴及假執行之聲請均駁回。
訴訟費用由原告負擔。
    事實及理由
一、原告主張：
  (一)坐落雲林縣崙背鄉○○段1180－6 地號，面積71.59 平方公
    尺土地（下稱系爭土地）為其所有，詎被告未經其同意，竟
    擅在系爭土地如附圖（即雲林縣西螺地政事務所土地複丈成
    果圖）所示位置面積（68.81 平方公尺）上建蓋門牌雲林縣
    崙背鄉○○村○○路234 號磚造瓦頂平房占用，幾經其請求
    返還或價購，均遭拒絕，為此依民法第767 條規定提起本訴
    ；且被告無權占用系爭土地可獲得相當於租金之利益，而系
    爭土地申報地價自民國94年起迄今每平方公尺均為新台幣（
    下同）13,440元，依土地法第97條規定以土地申報地價年息
    10％計算，被告每月可獲得相當於租金之利益約為7,707 元
    ，爰依民法第179 條之規定，併請求被告支付自起訴狀送達
    前5 年內，及自起訴狀送翌日起至完成拆屋還地之日止，按
    月給付其相當於租金之不當得利。
  (二)聲明：
    1.被告應將系爭土地上如附圖所示位置面積68.81 平方公尺
      內之地上物拆除，並將該部分土地返還原告。
    2.被告應給付原告462,403 元，並自起訴狀繕本送翌日起至
      完成拆屋還地之日止，按月給付原告損害金7,707元。
    3.願供擔保為條件之假執行宣告。
二、被告則辯以：
  (一)伊就系爭土地有地上權登記請求權存在：
    1.訴外人即伊父劉枝自35年10月1 日起，即以時效取得地上
      權之意思，和平繼續占有系爭土地，並在其上建屋、申裝
      用水、用電，設籍經商住居使用，依時效取得地上權審查
      要點第11點規定，伊自劉枝起，相繼和平繼續占有系爭土
      地已逾20年以上，自得依土地登記規則第118 條申請時效
      取得地上權登記。
    2.伊已於今（99）年2 月11日向雲林縣西螺地政事務所提出
      地上權登記申請，依最高法院80年度台上字第1212號、80
      年度台上字第1348號、84年度台上字第390 號判決見解，
      伊既已向地政事務所申辦時效取得地上權登記，即應由法
      院就伊是否具備時效取得地上權之要件，為實體審查，原
      告不得遽指伊係無權占有。
  (二)伊就系爭土地有不定期租賃權存在：
    1.伊父劉枝於35年10月1 日起，即向原告承租系爭土地，並
      在其上建屋、申裝用水、用電，設籍經商住居使用，有收
      據23張為憑，而租金收取人廖謀樹為原告之管理人，自有
      代理原告之權限，此由原告自行製作之派下全員會議紀錄
      及原告99年7 月21日辯論意旨狀所附土地登記簿謄本（證
      一），上載管理人廖謀樹等五人即可證明，廖謀樹死後即
      由其妻廖李坐、子廖福建繼續收取，另一租金收取人廖仲
      達則為第一任管理人廖通亨之子，而依五、六十年代之民
      間習慣，由妻、子沿襲其父行使權利所在多有，且原告知
      上開人員表示為其代理人收取租金而不為反對之表示，亦
      有表見代理之責任，嗣後雖改由伊以繳納田賦代金、地價
      稅替代，名稱雖與租金異，惟實質上仍為使用土地之代價
      ，足證兩造間確有不定期基地租賃關係存在。
    2.其次，劉枝生前因積欠39、41、44年度租金，原告代理人
      廖通亨曾聲請當地警察分駐所調解，兩造並於45年12月23
      日成立敷地租金糾紛調解合約書，足見伊就系爭土地確有
      不定期租賃權存在。
    3.又依民法第449 條第3 項規定，租用基地建築房屋者，不
      適用租賃契約之期限不得逾20年之規定，伊迄今仍本於租
      賃關係占用系爭土地，復未經原告合法終止契約，則伊之
      不定期基地承租權尚屬在存，原告訴求伊拆屋還地，並請
      伊給付相當於租金之不當利得，要屬無理。
  (三)聲明：
    駁回原告之訴；如受不利判決願供擔保請求免予假執行。
三、程序方面：
    按訴狀送達後，原告不得將原訴變更或追加他訴。但擴張或
    減縮應受判決事項之聲明者，不在此限，民事訴訟法第255
    條笫1 項第3 款定有明文。查，原告本起訴請求被告應將占
    用系爭土地上之地上物拆除，將系爭土地全部面積71.59 平
    方公尺返還，並應給付其481,085 元及自起訴狀繕本送達翌
    日起至完成拆屋還地日止，按月給付其損害金8,018 元。嗣
    於99年7 月13日具狀表示減縮其聲明為如上所示，原告並未
    變更其訴訟標的，僅為減縮應受判決事項之聲明，依上開規
    定，原告所為訴之聲明減縮，並無不合，合先敘明。
四、兩造不爭執之事實：
  (一)系爭土地為原告所有。
  (二)被告所有門牌雲林縣崙背鄉○○村○○路234 號磚造瓦頂平
    房占用系爭土地內如附圖所示位置面積68.81 平方公尺。
五、得心證之理由：
  (一)原告主張：系爭土地為被告之門牌雲林縣崙背鄉○○村○○
    路234 號建物占用如其聲明所示之位置面積等事實，已據其
    提出系爭土地地籍圖謄本及土地登記第二類謄本（均影本）
    各1 份在卷（見卷內笫9 、10頁）為證；並經本院會同兩造
    履勘現場，製有勘驗筆錄及現場照照片3 幀在卷（見卷內笫
    42－44頁）可稽，復有本院囑託雲林縣西螺地政事務所測繪
    之系爭土地複丈成果圖在卷（見卷內第45、46頁）可憑，且
    被告為所不爭執。
  (二)其次，原告主張：被告在系爭土地如附圖所示位置面積上興
    建門牌雲林縣崙背鄉○○村○○路234 號建物使用並未經其
    同意擅，屬無權占用乙節，則為被告所否認，並以前揭情詞
    為辯，且提出用水用電裝置證明、戶籍謄本、租金收據、地
    價稅繳款書、田賦代金繳納通知單、房屋稅繳款書、祭祀公
    業廖肇誥派下全員會議紀錄、祭祀公業廖肇誥所有建物敷地
    租金糾紛調解和約書、臺灣省臺南縣政府登記證（均影本）
    等件在卷（見卷內第53－57、59－86、107 －114 頁）為證
    。經查：
    1.被告之祖父劉再興及父親劉枝前於35年10月1 日即在現今
      雲林縣崙背鄉○○村○○路234 號（原門牌臺南縣崙背鄉
      東明村中山路147 號，後改編為雲林縣崙背鄉○○村○○
      路20號，59年7 月10日再改編成為同鄉○○村○○路234
      號）地址設籍居住之事實，有被告提出之戶籍謄本3 份在
      卷（見卷內第55－57頁）可稽。
    2.其次，被告之父親劉枝與原告間因發生建物敷地積欠租金
      糾紛，雙方前於45年12月23日曾在當地警察分駐所成立調
      解：「‧‧‧一、被申請人（承租人）【按指劉枝】積欠
      39、41、44年度租金願意如左列期限分期支付。39年度租
      金（二期份）計58元限於46年1 月10日以前支付。41年度
      租金（二期份）計102 元限於46年1 月25日以前支付。44
      年度租金（二期份）計127 元限於46年2 月10日以前支付
      。右列各年度積欠租金之一被申請人於期限內不為支付時
      ，申請人【按指原告】得依法終止租約‧‧‧」等情，有
      被告提出之祭祀公業廖肇誥所有建物敷地租金糾紛調解和
      約書影本1 份在卷（見卷內第113 頁）可考。而上開三年
      度租金業經劉枝分別於46年10月5 日及47年1 月6 日支付
      予訴外人廖謀樹乙節，亦有被告提出之租金收據2 紙影本
      在卷（見卷內第62、63頁）可憑。另訴外人廖謀樹當其時
      擔任原告之管理人乙節，並有被告提出之祭祀公業廖肇誥
      派下全員會議紀錄影本1 份在卷（見卷內第107 －110 頁
      ）可參。此外，劉枝復持續支付租金予訴外人廖仲達（即
      原告第一任管理人廖通亨之子）、廖謀樹、廖李坐（即廖
      謀樹之妻）、廖福健（即廖謀樹之子）至56年7 月間等情
      ，復有被告提出之租金收據影本23紙在卷（見卷內第59－
      61、64－78頁）可稽。
    3.綜上，系爭土地前於35年10月間即為被告父親劉枝建蓋門
      牌雲林縣崙背鄉○○村○○路234 號房屋占用迄今，且被
      告父親劉枝與原告間曾因建物敷地積欠租金發生糾紛，雙
      方並因而於45年12月間成立分期支付租金和解契約。職是
      ，被告辯稱：伊父劉枝於35年10月1 日起，即向原告承租
      系爭土地，並在其上建屋、申裝用水、用電，設籍經商住
      居使用等情，應非虛妄，堪信為真實。
  (三)至原告雖略以：伊成立於台灣光復之前，於35年7 月23日辦
    理系爭土地總登記時，雖在伊所提出之「台灣省土地關係人
    繳驗憑證申報書」、「連名表」等資料內表示祭祀公業廖肇
    誥之法定管理人有「廖謀樹、廖對、廖接枝、廖變、廖李氏
    菊、廖通安」，然該備註欄竟載明廖變、廖李氏菊、廖通安
    在申報當時已死亡，可見當時僅係出名申報土地所有權總登
    記而已，且係由廖肇誥子孫六大房各以一人為代表申報所有
    權登記，並非在當時已有合法選任管理人之情形，此由以廖
    謀樹、廖對、廖接枝、廖變、廖李氏菊、廖通安等6 人為管
    理人之記載，但廖變、廖李氏菊、廖通安等三人已死亡仍予
    申報為管理人之情形即足明確。蓋人之權利義務始於出生終
    於死亡，死亡之人如何管理土地？是已死亡之人即無再被選
    任為具有管理權之管理人之理，具見該次申報並非合法選任
    之管理人，自不具有伊所有土地之合法管理權，自亦不得為
    系爭土地保存、利用、改良、使用收益等管理行為，渠等所
    為舉凡有關保存、利用、改良、使用收益等管理行為之效力
    均不及於伊甚明。是縱認被告提出之廖謀樹具名收據為真實
    ，且廖謀樹在35年7 月23日土地總登記申報為「法定管理人
    」，但因非合法選任，依法其所為收取租金之行為之效力，
    均不及於伊。其次，祭祀公業廖肇誥雖曾於84年5 月28日在
    雲林縣崙背鄉○○村○○路公廳巷1 號召開派下員大會，但
    該次會議主席李清枝非祭祀公業廖肇誥之派下員，是其在該
    次大會內所為之陳述，應係李清枝個人之認知報告，伊否認
    李清枝在該次會議內所為陳述屬真實，且非派下員大會所決
    議事項，又非訴訟中伊所為陳述，自無拘束伊之效力。」云
    云，欲駁斥被告所為上揭抗辯。惟查：
    1.依原告提出之「土地台帳」、「土地登記簿謄本」、「台
      灣省土地關係人繳驗憑證申報書」、「連名表」（均影本
      ）等資料，其上均記載有廖謀樹為原告之管理人乙節（見
      卷內第119 －123 、117 、118 頁）。承此，原告於申辦
      土地總登記時，既自承廖謀樹為其管理人之一，並經登記
      在案，現又否認廖謀樹與廖對、廖接枝等三人俱為未經合
      法選任之管理人，無代表伊之權限，苟若其主張為真，則
      當初廖謀樹與廖對、廖接枝等二人連名代表原告向地政機
      關提出申辦土地總登記，豈非無效？其次，上揭「連名表
      」固記載：「廖變、廖李氏菊、廖通安」等人已死亡，然
      此記載僅係在表示並告知受理登記機關，祭祀公業廖肇誥
      之管理人原應有廖謀樹、廖對、廖接枝、廖變、廖李氏菊
      、廖通安等6 人，但提出該次申報時其中廖變、廖李氏菊
      、廖通安等三名管理人當時已死亡，故僅由渠等三人具名
      代表祭祀公業廖肇誥辦理相關登記事宜而已，詎原告竟據
      此並將之曲解為廖謀樹非為其合法選任之管理人云云，要
      屬悖解事理之詞，不足採信。
    2.依原告提出之「祭祀公業廖肇誥派下全員會議紀錄」（見
      卷內第129 －131 頁）所載：「‧‧‧四、出席人數：84
      名（如簽到簿）。五、主席：李清枝。六、主席報告：˙
      ˙˙今天召開這次會議可說很重要，本來會議紀錄要請在
      座各位派下推選擔任，但是大家都很客氣，而要聘請鄉內
      代書作成紀錄，都說沒時間，所以才聘請林水溝先生代為
      本次會議做紀錄人，不是依據他記載就算數，必須【再經
      過我們派下所選出能識字之兩位紀錄簽署人認同才有效】
      ，因為我們今天所開會結論【一定要送本鄉崙背鄉公所備
      查】，作為資料，希望能選出二位精通明理之紀錄簽署人
      才適當。‧‧‧」等語觀之，苟若李清枝非祭祀公業廖肇
      誥派下員，則其怎能參加該派下全員大會，並由派下員推
      舉當選擔任該次會議主席並當選該祭祀公業之監察人呢？
      其次，原告現任之管理人廖健佐，更名前為「廖清景」乙
      情，有原告所提出之雲林縣崙背鄉公所98年1 月8 日崙鄉
      民字第0980000007號函文影本在卷（見卷內第124 頁背面
      ）可稽，又廖清景於是次會議除擔任紀錄簽署人外，並當
      選原告之管理委員等情，亦有上開會議紀錄可稽，苟若李
      清枝在該會議所述非實，則當時參與該次會議之派下員為
      何未提出異議，並請李清枝更正呢？復將之忠實紀錄，並
      提出於崙背鄉公所備查乙節，亦有原告所提出之雲林縣崙
      背鄉公所98年2 月23日崙鄉民字第0980002034號函文影本
      在卷（見卷內第125 頁）可參，而原告復未能就李清枝所
      為陳述，有何與事實不符之處，舉證以實其說，空言上開
      會議紀錄對其不具有拘束力云云，要屬避責之詞，亦無可
      取。
  (四)另原告雖主張：被告前曾辯稱其父係以時效取得地上權之意
    思，和平繼續占有系爭土地，是依其「自認」陳述顯非以租
    賃關係使用系爭土地甚明，則依法即應受其拘束，縱其後再
    表示兩造間有租賃關係存在，亦無解於前已為自認之法律效
    力云云。惟按民事訴訟法第279 條第1 項所謂當事人自認之
    事實，係指當事人之一造，就【他造主張不利於己之事實】
    ，於其準備書狀內或言詞辯論時或在受命推事前自認而言。
    本件被告在其所提出之答辯狀固主張：其對系爭土地有地上
    權登記請求權存在，及其對系爭土地有不定期租賃權存在乙
    節，惟此等抗辯事實，俱為被告一方所自行提出，並非原告
    所提出，是被告所為上揭陳述，充其量僅係一種預備之抗辯
    ，核與前揭所謂自認之要件尚屬有間，併予敘明。
  (五)按所有人對於無權占有其所有物者，得請求返還之，對於妨
    害其所有權者，得請求除去之，此固為民法第767 條第1 項
    前、中段所明定。又按繼承人自繼承開始時，除本法另有規
    定外，承受被繼承人財產上之一切權利、義務，但權利、義
    務專屬於被繼承人本身者，不在此限，同法第1148條第1 項
    亦有明文。而租賃權為債權（財產權）之一種，自得為繼承
    之標的。查，被告所有門牌雲林縣崙背鄉○○村○○路234
    號建物既係繼承自其父劉枝之事實，有被告提出之雲林縣稅
    捐稽征處67虎分稅四字第13129 號函影本在卷（見卷內第86
    頁）可考，並為原告所不爭執，而上揭房屋係由劉枝向原告
    承租系爭土地所興建，亦已詳述如前，職是，被告所有之上
    揭房屋，即非無權占有系爭土地至灼，則原告主張被告無權
    占有系爭土地，訴請被告拆屋還地，即非正當。
  (六)末按無法律上原因而受利益，致他人受損害者，應返還其利
    益。不當得利之受領人其所受利益依其性質或其他情形不能
    返還者，應償還其價額；民法第179 條前段、第181 條但書
    固分別定有明文。且無權占用他人之土地者有獲得相當於租
    金之利益，亦為社會通常之觀念（最高法院61年台上字第16
    95號判例意旨可參）。然被告係基於租賃關係使用系爭土地
    ，並非無權占有乙節，既已詳述如前，是無論被告是否按時
    繳納租金，要難謂其使用系爭土地係無法律上之原因，從而
    ，原告依不當得利之法律關係，請求被告返還占用土地所獲
    有相當於租金之利益，於法亦屬無據，不應准許。
  (七)綜上所述，被告就系爭土地與原告既有租賃關係存在，則其
    占有使用系爭土地，自非無權占有，從而，原告本於民法第
    767 條所有人物上請求權、第179 條不當得利之法律關係，
    請求被告將其所有門牌雲林縣崙背鄉○○村○○路238 號建
    物占用系爭土地內如附圖所示部分位置面積68.81 平方公尺
    拆除後，將所占用之土地交還原告，及將上揭建物占用系爭
    土地範圍面積自起訴狀繕本送達起回溯五年期間之相當租金
    利益462,403 元返還，並自起訴狀繕本送達翌日起至返還所
    占用系爭土地之日止，應按月給付原告7,707 元，自屬無據
    ，均應予以駁回。而原告之訴既經駁回，其假執行之聲請，
    當失所附麗，應併予駁回。
六、又兩造其餘主張、舉證及攻擊防禦方法、調查證據之聲請，
    經審酌後，因與本件判決之基礎無涉，並不影響判決之結果
    ，故未一一論述，附此說明。
七、據上論結，本件原告之訴為無理由，依民事訴訟法第78條，
    判決如主文。
中    華    民    國    99    年    8     月    17    日
                  民事第一庭    法  官  蔣得忠
以上正本係照原本作成
如對本判決上訴，須於判決送達後廿日內向本院提出上訴狀。如
委任律師提起上訴者，應一併繳納上訴審裁判費。
中    華    民    國    99    年    8     月    17    日
                                書記官  楊淳詒

司法院資訊處製作；財團法人民間司法改革基金會備份。
